【裁判字號】    93,勞上易,100
【裁判日期】    950815
【裁判案由】    損害賠償
【裁判全文】
臺灣高等法院民事判決               93年度勞上易字第100號
上  訴  人  新點子音樂有限公司
法定代理人  甲○○
訴訟代理人  張靜律師
複  代理人  辛○○
被  上訴人  丁○○
訴訟代理人  黃碧芬律師
複  代理人  賴瑩真律師
上列當事人間損害賠償事件，上訴人對於中華民國93年9月10日
臺灣士林地方法院92年度勞訴字第11號第一審判決提起上訴，被
上訴人並為訴之追加，本院於95年8月1日言詞辯論終結，判決如
下：
    主  文
上訴駁回。
上訴人應再給付被上訴人新台幣柒拾貳萬伍仟元及自附表(二)所示
利息起算日起至清償日止按年息百分之五計算之利息。
上訴人應自民國九十五年七月起至被上訴人復職日止，再按月於
每月五日給付被上訴人新台幣貳萬玖仟元暨自各該月六日起至清
償日止，按年息百分之五計算之利息。
第二審及追加之訴訴訟費用由上訴人負擔。
本判決主文第二項所命給付，於被上訴人以新台幣貳拾肆萬元為
上訴人供擔保後，得假執行，但上訴人以新台幣柒拾貳萬伍仟元
為被上訴人預供擔保後，得免為假執行。
    事實及理由
壹、程序方面：
一、本件上訴人之法定代理人原為曾慶澂，至本院審理時先後變
    更為孫紹敏、甲○○，業經兩造先後聲明承受訴訟，有上訴
    人公司基本資料查詢單及承受訴訟狀在卷可參 (本院卷(二)第
    274至276頁，本院卷(三)第396頁、第398、399頁)，核無不合
    ，應予准許。
二、按於第二審為訴之變更或追加，非經他造同意，不得為之。
    但請求之基礎事實同一者、擴張或減縮應受判決事項之聲明
    者，不在此限，民事訴訟法第446條第1項、第255條第1項第
    2、3款定有明文。本件被上訴人於原審時係依兩造間勞動契
    約關係、勞動基準法（下稱勞基法）第22條、第24條、第38
    條、第39條、第50條，民法第487條、第184條，兩性工作平
    等法第26條、第29條等規定，請求上訴人給付民國（下同）
    91年7月至93年5月之薪資、勞保生育給付、精神損害賠償、
    加班費、特別休假工資、89年產假應休未休工資，共計新臺
    幣（下同）1,346,145元及其法定遲延利息；嗣於本院審理
    時之94年6月17日追加依確認法律關係，請求(一)確認兩造間
    僱傭關係存在；(二)上訴人應再給付被上訴人377,000元（即
    93年6月起至94年6月止之薪資），及自94年7月起至被上訴
    人退休日止，按月給付被上訴人29,000元之薪資（見本院卷
    (二)第187、188頁）；復於95年3月8日聲明：(一)確認兩造間僱
    傭關係存在。(二)上訴人應給付609,000元，及如附表(一)所示
    ，按年息5%計算之利息。(三)上訴人應自95年3月起至被上訴
    人退休日止，按月於5日給付被上訴人薪資29,000元，及各
    月第6日起至清償日止，按年息5%計算之利息 (本院卷(三)第
    292 至第322頁)，被上訴人又於95年6月28日具狀聲明(一)確
    認兩造間僱傭關係存在。(二)上訴人應給付725,000元暨如附
    表(二)利息起算日所示，按年息5%計算之利息。(三)上訴人應自
    95年7月起至被上訴人復職日止，按月於每月5日給付29,000
    元暨各該月第6日起至清償日止，按年息5%計算之利息（本
    院卷(三)第485頁），核屬請求之基礎事實同一者，或擴張及
    減縮應受判決事項之聲明者，揆諸前揭說明，於法並無不合
    ，應予准許。
貳、實體方面：
一、被上訴人起訴主張：伊自85年4月17日起任職上訴人公司，
    91年間並任職於倉管部，同年3月間伊將懷孕之事告知上訴
    人公司總經理孫紹敏，隨即遭上訴人數落及指責，並說會找
    儲備人，而上訴人於91年3月23日即登報徵倉管人員，伊因
    家庭經濟因素，在上訴人公司不合理之待遇及措施下，不得
    已仍配合上訴人公司指示加班，以致於91年7月8日有早產跡
    象，乃遵醫囑向上訴人公司請假，詎上訴人公司於次日下午
    通知伊兩造間勞動契約業經其終止，伊工作期間顯然受到上
    訴人懷孕歧視，上訴人因此所為終止兩造間勞動契約之意思
    表示，應為無效。兩造間勞動契約既然仍存在，而伊每月本
    薪為24,000元，加上津貼5,000元，合計有29,000元，爰依
    法請求以下金額：(1)上訴人自91年7月起即未給付伊薪資，
    爰依勞基法第22條、民法第487條、兩性工作平等法第26條
    之規定，請求上訴人給付91年7月起至93年5月止之薪資共計
    667,000元。(2)上訴人因懷孕歧視將伊非法解僱，並於91年7
    月22日將伊勞工保險予以退保，致伊91年8月22日生產時無
    法請領相當1個月本薪之勞保生育給付，此項損失，應由上
    訴人依兩性工作平等法第26條及民法第184條之規定賠償伊
    勞保生育給付24,000元。(3)伊於91年3月告知上訴人懷孕情
    事，即遭上訴人指責工作不力，並散佈伊不好配合之流言，
    且伊因配合連續加班，而於91年7月8日有早產現象，經向上
    訴人請假，竟為上訴人非法終止勞動契約，致伊頓失經濟來
    源，受有人格權之侵害，且因鎮日恐懼無法生育養育新生幼
    兒，受有嚴重之精神損害，為此依兩性工作平等法第29條規
    定，請求上訴人賠償精神損害600,000元。(4)伊自91年1月起
    至同年6月延長工時及假日加班，上訴人均未給付加班費，
    爰依勞基法第24條規定，請求上訴人給付加班費33,836元。
    (5)伊91年度之特別休假尚有10.5日未休，爰依勞基法第38條
    、第39條之規定，請求上訴人給付該年度特別休假未休工資
    10,154元。(6)伊於89年5月2日生第一胎時，上訴人僅給予產
    假45日，爰依勞基法第50條規定，請求上訴人給付89年產假
    應休未休工資10,637元。扣除上訴人於91年9月23日匯款予
    伊之9,482元後，上訴人仍應給付伊1,346,145元等情，爰依
    上開規定求為命上訴人給付伊1,346,145元，其中485,145
    元自起訴狀繕本送達翌日起；其中116,000元自92年1月30日
    追加聲明狀送達翌日起；其中300,000元自92年4月24日追加
    聲明狀送達翌日；其中435,000元自93年6月9日辯論意旨狀
    送達翌日起，均至清償日止按年息5%計算之利息之判決【原
    審判命上訴人應給付被上訴人929,831元 (包括：91年7月起
    至93年5月止之薪資663,801元、勞保生育給付24,000元、精
    神損害賠償200,000元、加班費28,489元、特別休假未休工
    資3,871元、89年產假應休未休工資9,670元)，及其中378,
    831元，自起訴狀繕本送達翌日即92年1月1日起；其中116,
    000元，自92年1月30日追加起訴狀繕本送達翌日即92年2月
    28日起；及其中435,000元自93年6月9日辯論意旨書狀繕本
    送達翌日即93年6月10日起，均至清償日止，按年息5%計算
    之利息，並依兩造之聲請以供擔保為條件，為准、免假執行
    之宣告，而駁回被上訴人其餘之訴。被上訴人就其敗訴部分
    未據聲明不服，此部分已告確定；上訴人僅就原判決命其給
    付超過67,831元部分上訴，其餘部分（即91年7月份薪資25,
    801元、加班費28,489元、特別休假未休工資3,871元、89年
    產假應休未休工資9,670元）則未據聲明不服，因而確定】
    。被上訴人於本院先、後3次為追加之訴，且聲明：(一)上訴
    駁回。(二)確認兩造間僱傭關係存在。(三)上訴人應給付725,00
    0元，及如附表(二)所示，按年息5%計算之利息。(四)上訴人應
    自95年7月起至被上訴人復職日止，按月於每月5日給付被上
    訴人薪資29,000元，及各月第6日起至清償日止，按年息5%
    計算之利息。(五)前開第3項部分願供擔保請准宣告假執行。
二、上訴人則以：被上訴人係經伊認有多次違反工作規則，情節
    重大，記滿3次大過後，於91年7月9日解僱。被上訴人被記3
    次大過之情形如下：(1)被上訴人於89、90年度即分別因業務
    疏失被記小過3次、2次及大過1次。(2)依伊公司91年6月10日
    新字第021號公告：「5月份倉庫未經公司正常手續私自盤轉
    ，造成公司、業務部、會計部之糾紛及困擾，責任追究後，
    倉管部丁○○，為再次警告而屢次私自作業，記大過1次」
    。(3)依伊公司91年6月25日新字第024號公告：「倉管部未按
    正常程序將『音全特案』之退貨，私下做帳沖銷，責任追究
    後，相關人員懲處如：…二、倉管部丁○○，記小過1次」
    。(4)依伊公司91年7月2日新字第026號公告：「6月份齊柏林
    及勁碟因倉管作業疏失以致貨款短收，相關人員乙○○、丁
    ○○連帶處分，須負責短收部分，並各記小過1次」。(5)依
    伊公司91年7月2日新字第028號公告：「6月份應收帳款因倉
    管部作業疏失及業務部遲上簽呈，以致票期展延及貨款短收
    一事，處分如下：…三、倉管部丁○○屢犯，記大過1次」
    。本件被上訴人於91年4月至6月間既未依伊公司規定及盤轉
    程序擬辦簽呈經伊公司法定代理人核准，即擅自將盤轉貨品
    輸入電腦沖帳，造成伊發生重複訂貨、調貨失誤、積壓庫存
    、資金積壓、延遲收帳，甚至呆帳損失等後果及損害，客戶
    也屢因伊所寄之帳單有錯而抱怨連連，嚴重影響伊信譽，是
    伊依公司管理規章第13項第5款及勞基法第12條第1項第4款
    之規定，終止兩造間之勞動契約，即屬有據。伊公司並無懷
    孕因素之性別歧視存在，伊之管理規章第8章第8條有關產假
    之規定固違反勞基法所定之最低標準，惟依勞基法第71條規
    定，該規定理應無效，且實際上，伊對於公司職員從未依該
    產假規定執行，被上訴人於89年間分娩第一胎時所請產假固
    較勞基法規定不足8日，惟係被上訴人自己放棄產假，主動
    回公司上班，並非遭伊強迫、脅迫令其在產假未休完前返回
    。又伊係於91年5月間經由孫紹敏主動詢問，始知被上訴人
    懷孕，被上訴人在懷孕期間雖曾多次加班至深夜，惟91年5
    月前伊並不知被上訴人已懷孕，或91年5月知悉後，被上訴
    人執意要加班，並非出自伊前法定代理人曾慶澂或其配偶即
    伊公司前管理部經理孫紹敏之要求，被上訴人於台灣台北地
    方法院檢察署檢察官訊問時亦自承老闆及老闆娘並未要求其
    留下來加班。伊於91年3月23日登報徵倉管人員，條件為女
    性30歲以下，惟伊徵人之目的，並非因得知被上訴人已懷孕
    想要非法解僱被上訴人，除伊於91年3月23日前尚不知被上
    訴人懷孕外，實係因業務增加，必須增加人手所致，且伊早
    於90年5月9日、6月29日、7月10日即已登報徵倉管人員，91
    年3月20日當日及之後，更是頻頻刊登同樣條件之徵才廣告
    ，是伊在報上刊登徵才廣告，絕非係針對被上訴人懷孕而來
    。綜上所述，伊既非因被上訴人懷孕而將被上訴人解僱，則
    被上訴人主張伊係懷孕歧視而將其解僱，並請求薪資、勞保
    生育給付及精神損害賠償等，自無依據，不應准許等語，資
    為抗辯，並於本院聲明：(一)原判決不利於上訴人部分，超過
    67,831元之給付及其假執行之聲請暨訴訟費用之裁判均廢棄
    。(二)前開廢棄部分，被上訴人在第一審之訴及假執行之聲請
    均駁回。(三)被上訴人追加之訴及假執行之聲請均駁回。(四)如
    受不利之判決，願供擔保請准宣告免為假執行。
三、本件兩造不爭執之事實：
  (一)被上訴人自85年4月17日起任職上訴人公司，而於懷孕期間
    之91年7月9日，經上訴人終止勞動契約，被上訴人遭上訴人
    解僱時，每月本薪為24,000元，加上津貼5,000元，月薪合
    計為29,000元，有被上訴人提出診斷證明書、薪資明細、員
    工職務證明書附卷可稽（見原法院內湖簡易庭91年度湖勞簡
    調字第75號卷第41、48、82頁）。
  (二)上訴人於91年7月22日退掉被上訴人之勞保 ，致被上訴人於
    91年8月22日生產時，未能請領勞保生育給付24,000元。
  (三)上訴人在91年3月23日、同年9月27日曾登報徵倉管人員，有
    自由時報人事資訊在卷可稽（見原法院內湖簡易庭91年度湖
    勞簡調字第75號卷第36、46頁）。
  (四)被上訴人因於懷孕期間遭上訴人解僱而向臺北市政府勞工局
    申訴，經臺北市政府兩性工作平等委員會討論認定上訴人違
    反兩性工作平等法第11條性別歧視之規定，並依同法第38條
    予以罰鍰處分，上訴人不服，向行政院勞工委員會兩性工作
    平等委員會提起申訴審議，請求撤銷原處分，惟經該委員會
    於92年6月3日駁回上訴人請求。上訴人不服前開審定，再向
    行政院提起訴願，亦經駁回等情，有臺北市政府91年11月25
    日府勞二字第09117074601號函 、行政院勞工委員會兩性工
    作平等委員會審定書及行政院臺訴字第0930080808號決定書
    在卷可稽（見原法院內湖簡易庭91年度湖勞簡調字第75號卷
    第36、46頁，原審卷(一)第64至83頁及第170至180頁）。
  (五)被上訴人與上訴人曾經行勞資爭議協調程序，協調不成立。
  (六)被上訴人無法接觸到客戶，是否同意客戶盤轉退貨，係業務
    與老闆開會決定，被上訴人並不參與該會議。
四、被上訴人主張伊在上訴人公司任職期間之89、90年間並未遭
    記小過5次及大過乙次之處罰，亦未在91年4、5、6月間因盤
    退貨疏失遭上訴人公司記大過、小過之處罰，上訴人公司盤
    退貨之簽呈均由其公司業務員為之，在91年4、5、6月間之
    盤退貨並未導致上訴人公司重複訂貨及收不到貨款之情形，
    伊亦未有於90年間帳目交待不清之情形，上訴人是因伊即將
    生產，所以解僱，該解僱不合法，兩造間之僱傭關係繼續存
    在，上訴人非法解僱伊，仍拒絕伊服勞務，伊自無補服勞務
    之義務，並得請求報酬，上訴人之非法解僱行為，已構成懷
    孕歧視，使伊受有精神損害外，亦造成伊未能請領勞工保險
    生育給付之損害等情；上訴人以前揭情詞置辯。經查：
  (一)上訴人主張被上訴人於89、90年度分別受有小過、大過懲處
    等情，雖經其提出上訴人公司職員年度考績表（台北高等行
    政法院93年度簡字第00495號卷第129、130頁）為證，惟此
    為被上訴人所堅決否認，而上訴人固主張公司懲處員工均於
    公佈欄張貼公告，惟並未舉證以實其說。查上訴人公司對於
    所屬員工既為記過以上之懲處，所為處分不可謂小，且攸關
    員工權利甚鉅，上訴人公司竟無書面通知受懲戒之員工，又
    未製作告知紀錄以為存查，此與常情相悖。另證人即曾任職
    上訴人公司之人事、出納（90年3月離職）己○○（職稱為
    人事副理）結證稱：「．．．在我任職期間，公司對員工的
    懲處是老闆祇會在會議或私下跟員工說要如何處罰，沒有看
    過獎懲以書面公告在佈告欄之情形．．．」（原審卷(一)第16
    0頁）；證人己○○於本院亦證以：「我在上訴人公司的工
    作內容是協助會計帳、日記帳的製作，月底時登記差勤卡，
    文具的申請等類似總務及包括勞健保工作，我要申請信用貸
    款時，公司在職證明上填寫我為人事副理，我才知道我為人
    事副理．．．」（本院卷第170頁），稽之，證人己○○任
    職上訴人公司之人事副理，竟未簽署前揭被上訴人88、89年
    度之考績表，亦不知上訴人公司有懲處員工後加以公告之制
    度，更不知被上訴人曾於89、90年度遭上訴人記有5次小過
    、乙次大過等情，而上開考績表又為上訴人公司所制作，上
    訴人公司復始終未能舉證證明被上訴人係因何種事由而受記
    5次小過、1次大過之懲處，自難僅憑上開考績表即遽認被上
    訴人於88、89年度受有1大過、5小過之懲處。
  (二)被上訴人否認伊於91年4至6月間，未依上訴人公司規定擬辦
    簽呈經上訴人公司當時法定代理人曾慶澂核准，擅將盤轉退
    貨輸入電腦沖帳等情，經查上訴人公司之盤貨流程，依其所
    提盤貨流程圖（原審卷(一)第110頁）載明：「（１）每月25
    日左右，業務須統計各家客戶盤貨數，將盤貨的明細整理出
    交給倉管，並上簽呈。（２）倉管每月30日前必須將簽呈給
    老闆，一定要老闆簽署同意並會簽相關部門，才可打入電腦
    沖帳。（３）倉管部必須於每月5日結帳日，將簽呈及盤貨
    明細交至會計部，會計部核對之後作出帳單。證人即曾任上
    訴人公司業務黃俊桔證稱：「．．．客戶要盤轉公司規定當
    月新貨是不可退貨，數量太多也要先報備，如果數量少業務
    可自行決定，口頭報備月底再補簽呈，如果是少量盤轉的簽
    呈業務自己做，如盤轉是每個業務都有的情形，則由倉管部
    先統一預作簽呈上面有各個業務的盤轉數量，再由個別業務
    簽名，公司對簽呈由誰製作沒有明確規定，不是每個業務都
    會發生的盤轉，則由業務自行上簽，原則上在每個月25日完
    成．．．老闆同意（指盤轉及退貨）後我們就開退貨單，倉
    管看我們退貨單就知道，如果是個別業務，經老闆同意的盤
    轉，我們會先上簽呈，以證明老闆曾經有同意過，倉管部門
    收到退貨單時要去查有無簽呈，通常是看倉管的經驗，新貨
    比較有普遍盤轉情形．．．」（原審卷(一)第163頁），由此
    可見，有關貨物盤轉之簽呈，依上訴人公司之成例，並非專
    責由被上訴人製作。本件上訴人固主張盤轉時應由倉管人先
    製作簽呈由上訴人公司負責人簽核云云，惟此為被上訴人所
    否認，證人乙○○亦證以：「．．．我當時有告知（被上訴
    人）盤轉流程，有說25日收到單據後，在月底前應把要上簽
    呈部分處理好，90年6月我和原告（即被上訴人）交接後，
    至90年底我沒有聽說原告因盤轉有犯錯誤而被糾正過，我是
    到91年4、5、6月有因為盤轉的部分沒上簽呈而被罵．．．
    我是有聽原告說規定改了，老闆要業務自己上簽呈，但我自
    己沒聽到．．．」（原審卷(一)第123、124頁），尚不足以證
    明上訴人公司有統一規定須每月由倉管部門製作盤轉貨品簽
    呈。再者，被上訴人於90年5月間始擔任倉庫退貨部門之工
    作，如其確有不嫻熟盤轉流程之情形，亦應在甫接任倉管部
    門之際，而依證人乙○○所證述，被上訴人於90年5月至91
    年3月間，皆無因盤轉疏失遭告誡、懲處之情事，並為兩造
    所不爭執，惟於91年4月後始連續發生上訴人所指之嚴重錯
    誤情形，此亦與常情不合。何況依上訴人所提90年6月27 日
    起至90年7月3日止之第55號至第61號之盤轉貨物簽呈（原審
    卷(二)第164頁至第171頁）上所載，均係以上訴人公司所屬業
    務人員名義製作簽呈，復為不同業務人員所簽擬，益見上訴
    人公司盤轉貨物之簽呈應由上訴人公司之業務人員所簽擬，
    尚堪認定。另證人己○○證述：「．．．盤轉部分則是有時
    新貨銷售情形不好，有些客戶要求先作退貨，同時轉為次月
    的銷貨，業務需要將數量先報回公司，得到老闆的同意，才
    能夠開給客戶退貨單，並同時開次月的銷貨單，兩張的數量
    都是一樣，業務得到老闆同意時，生管、倉管部門都要被知
    會。倉管部門收到業務部門的退貨單後要將之打入電腦，作
    為退貨庫存，再交給出貨部門作次月的銷貨，我任職時，如
    有盤轉，我會將數量、客戶依業務區分別，由業務簽名後上
    簽呈給老闆，簽呈的正本要給會計部門，副本留倉管部，對
    帳單是會計部門製作，因會計祇有出貨及退貨資料，無法看
    出盤轉的情形，所以他們需要簽呈加以核對，老闆同意盤轉
    後，要知會生管或倉管是用口頭，老闆同意客戶盤轉要求，
    是和業務開會決定，但不一定會有會議紀錄，退貨部門不會
    接觸客戶．．．在我任職期間，倉管部門要在每月5日會計
    部門出帳單之前就要把盤轉的簽呈上給老闆，一直到我離職
    前還是有要求倉管出貨人員交出盤轉簽呈，這種簽呈其實是
    我們替業務做的，上簽呈的名義人是業務，所以才要業務簽
    名．．．」（原審卷(一)第158、159頁）；又證人即簽擬91
    年6月20日盤轉簽呈（台北高等行政法院93年度簡字第00495
    號卷第315頁，本院卷(三)第456頁）之業務人員戊○○證稱：
    「我離職是91年，前後任職1、2年多，中間有離職過，我知
    道被上訴人是擔任倉管人員，我一進公司時，盤轉由業務員
    寫一便條紙交給倉管，但後來因業務員盤轉太多，公司才會
    規定要寫簽呈，但不論是寫便條還是簽呈，都是由業務員交
    給倉管，我任職開始時，盤轉不需老闆同意，但後來因業務
    員盤轉太多，盤轉則需上簽呈經老闆同意，上開（即91年6
    月20日）簽呈是我寫的，這個簽呈是經老闆同意後才簽的，
    盤轉須經簽呈同意後，對於之前的盤轉不要補簽．．．盤轉
    由下便條改為簽呈的確實時間已忘了．．．上開簽呈我交給
    被上訴人．．．是用傳真的．．．」（本院卷(三)第463頁背
    面），依上述證人之證言參證以觀，上訴人公司盤轉貨物事
    前需經上訴人公司負責人之同意，公司業務人員始得同意客
    戶盤轉貨品，並開立退貨單交倉管部門，上訴人亦不否認每
    月底之主管會議，上訴人公司負責人會與業務人員就當月盤
    轉貨物開會，故可知盤轉貨物均需事前得上訴人公司負責人
    同意，應堪認定。是以上訴人公司縱有要求倉管退貨人員需
    於每月25日將盤轉簽呈交與上訴人公司負責人，然此實際上
    應係包括業務已簽准之盤轉簽呈，及口頭已獲上訴人公司負
    責人同意盤轉而後補之簽呈彙總，然實質上均係已經上訴人
    公司負責人同意之盤轉交易，而上訴人亦不否認被上訴人並
    無接觸客戶之可能，且其亦未參與或列席主管會議得以與聞
    盤轉交易，故除非業務人員未依規定事前得上訴人公司負責
    人同意盤轉，即開立退貨單交付負責倉管退貨之被上訴人，
    否則縱無簽呈或遲上簽呈，被上訴人依退貨單為電腦退貨輸
    入，衡情並不致發生帳款遲收、短收之損害。上訴人未追究
    是否為業務人員未經上訴人公司負責人同意盤轉貨品，而率
    指被上訴人未依規定上簽呈，造成上訴人公司受有帳款遲收
    、短收之損害，殊非有理。又上訴人主張被上訴人未依規定
    於每月25日將盤轉簽呈交付上訴人公司負責人，亦造成上訴
    人公司重複訂貨之事實云云，惟查被上訴人如未於每月25日
    彙總簽呈，而逕將業務人員開立之退貨資料輸入電腦，則可
    能導致之後果乃庫存資料上存貨增加，上訴人在此資訊下，
    當不致誤解存貨不足有發生重複訂貨之誤失，至於每月25日
    前，盤轉退貨之簽呈如上訴人所述程序，既尚未彙整，則此
    階段之存貨數據，本因上訴人公司負責人是否准許業務盤轉
    貨品而未能反映正確存貨數量，如逕依電腦存貨數據訂貨，
    或可能發生重複訂貨之損失，然此階段乃因上訴人未隨時彙
    整盤轉貨物之資訊，以致電腦存貨數量無法反映盤轉貨物之
    情形，而被上訴人既無法與聞盤轉交易之進行，則上訴人公
    司縱有重複訂貨，亦無從歸責被上訴人，是以上訴人抗辯係
    因被上訴人擅自盤轉貨品造成公司遲收、短收貨款、重複訂
    貨等損失云云，亦不足取。
  (三)查上訴人公司於91年6月10日以新字第021號公告：「5月份
    倉庫未經公司正常手續私自盤轉，造成公司、業務部、會計
    部之糾紛及困擾，責任追究後，倉管部丁○○，為再次警告
    而屢次私自作業，記大過1次」；上訴人公司再於91年6月25
    日以新字第024號公告：「倉管部未按公司正常程序將音全
    特案之退貨，私自做帳沖銷，責任追究後，相關人員懲處如
    下：．．．二倉管部丁○○，記小過1次」；上訴人公司又
    於91年7月2日以新字第026號公告：「6月份齊柏林及勁碟因
    倉管作業疏失以致貨款短收，相關人員乙○○、丁○○連帶
    處分，須負責短收部分，並各記小過乙次」；上訴人公司嗣
    另於91年7月2日以新字第028號公告：「6月份應收帳款因倉
    管部作業疏失及業務部遲上簽呈，以致票期展延及貨款短收
    一事，處分如下：．．．三倉管部丁○○屢犯，記大過1次
    」，此有上開4公告在卷（原審卷(二)第134頁、第137頁）可
    考，上訴人主張加上被上訴人於89年、90年所記之5次小過
    、乙次小過，被上訴人已累積3大過有餘，依上訴人公司所
    制定之「管理規章」第拾條第5項第3款規定，記大過3次
    者，解僱處分，上訴人自得解僱被上訴人云云。惟查上訴人
    主張被上訴人於89、90年間被公司懲處記有5小過、1大過等
    情，因始終未能證明被上訴人係因何種事由遭上訴人公司記
    5小過、1大過之處罰，上訴人所提前揭考績表亦不足以認定
    其記載內容為真實，理由已見前述，茲不贅敘。次查前揭上
    訴人公司91年6月10日新字第021號公告固係對被上訴人於5
    月間犯有違規私自盤轉之行為，而為懲處，其餘91年6月25
    日新字第024號公告、91年7月2日新字第26號公告、91年7月
    2日新字第28號公告均係對被上訴人91年6月份私自盤轉行為
    所為之懲處，依前揭盤轉流程圖及證人黃俊桔、己○○、戊
    ○○之證言，倉管人員對於91年6月份之盤轉，祇要在月底
    將簽呈送至上訴人公司負責人簽核即可，又祇要於次月5日
    前送至上訴人公司會計部門核對，即可及時對公司客戶發出
    帳單，上訴人公司並未對被上訴人為任何稽催或警告，竟連
    續於91年6月25日、91年7月2日、91年7月2日對被上訴人先
    後為記小過、小過、大過之處分，又盤轉之簽呈理應由上訴
    人公司業務人員製作，上訴人公司之盤轉均由上訴人公司負
    責人同意後始得為之，未上簽呈而盤轉，對於上訴人公司並
    未造成實際損害，即由業務人員補上簽呈仍可彌補盤轉流程
    之缺失，究其責任，上訴人公司業務人員遠大於被上訴人，
    惟查上訴人於91年6月10日新字第021號公告對被上訴人記大
    過乙次，並未處分其他業務人員；91年7月2日新字第026號
    公告同樣懲處被上訴人及其上司乙○○均為記小過，亦不及
    於業務人員；同日新字第028號公告，業務人員戊○○、李
    啟智僅各記小過乙次，被上訴人則記大過1次，上訴人公司
    對員工疏失之懲處尚非公允。再查上訴人公司盤轉貨物情形
    ，既為該行業普遍存在之交易模式，而被上訴人依其權責除
    無主動參與准否之可能，且公司亦無機制副知倉管退貨部門
    實際盤轉交易進行情形，而盤轉交易之簽呈除由業務簽擬，
    在何種情形應由倉管退貨人員簽擬，亦乏明確規定，被上訴
    人於盤轉貨物之流程上縱有疏失，其可歸責性不大，上訴人
    公司因業務人員遲上簽呈致受有損失，亦與被上訴人之疏於
    追討簽呈行為間，並無相當因果關係，上訴人將其損失完全
    歸責於被上訴人，洵非有理，而被上訴人上開疏忽行為，尚
    難認有違反勞動契約或工作規則情節重大之情形，上訴人依
    勞基法第12條第1項第4款之規定終止兩造間之勞動契約，尚
    非有據，難謂合法。
  (四)按雇主對受僱者之退休、資遣、離職、解僱，不得因性別而
    有差別待遇。又受僱者或求職者於釋明差別待遇之事實，雇
    主應就差別待遇之非性別因素，或該受僱者或求職者所從事
    工作之特定性別因素，負舉證責任。兩性工作平等法第11條
    第1項、第31條分別定有明文。查上訴人雖否認其解僱被上
    訴人係因被上訴人懷孕之性別因素差別待遇所致，惟按女工
    分娩前，應停止工作，給予產假8星期，勞基法第50條定有
    明文，而勞基法乃規定勞動條件之最低標準，雇主與勞工所
    訂之勞動條件，不得低於該法所定之最低標準。惟查上訴人
    公司所制定之管理規章（原審卷(一)第99頁至第109頁）規定
    ：捌、請假八產假：1.女性職員分娩，給假45天。２、．．
    ．３、產假計算含休息日及國定假日一併計算。４、因工作
    任務需求提前上班，剩餘之產假必須在原假期到期日起1個
    月內請完，未請之假期不再補假」，是上訴人公司之管理規
    章所訂產假日數非但低於勞基法之規定日數，且尚訂有因工
    作任務需求提前上班產假補假之限制，顯見上訴人公司視工
    作任務之達成為首務，未能體恤顧及女性分娩身體心理復原
    之需求，甚且就勞基法所定最低標準之勞動條件，皆未能遵
    守，顯見上訴人公司僱用女性勞工對於給予產假部分，即有
    懷孕因素之性別歧視。次查證人即91年間任上訴人公司倉管
    部工讀生詹志偉證以：「我在91年初到91年7月底做倉管工
    讀生，認識原告（即被上訴人），當時原告亦在倉管部處理
    退貨，我是在91年3月間知道原告懷孕，我們部門員工、老
    闆及老闆娘都知道，有1天原告走進來說告訴老闆娘說她懷
    孕，丙○○說妳幹麼告訴她，我有1次看到老闆（曾慶澂）
  進來，坐在原告位子上，問原告預產期是何時，原告說是在
    7月，老闆就看著她，臉很臭，我是曾聽說懷孕會被開除，
    我不記得是誰說的，我問為什麼，乙○○有回我說，因為產
    假期間不能工作還要給薪水，我還回說人家生孩子不行嗎？
    」（原審卷(二)第107、108頁），再者，被上訴人懷孕期間，
    仍須協助倉管進貨部門寄貨，曾多次加班至深夜，此有其出
    勤表（原法院91年度湖勞簡調字第59、60頁）在卷可考，並
    為上訴人所不爭執，上訴人雖辯稱公司同仁曾多次勸諭被上
    訴人返家休息，但被上訴人執意留下幫忙云云，惟查，上訴
    人公司之倉管部門，僅有出貨部副理及退貨部副理（即被上
    訴人）為正職人員，其餘均為工讀生等情，為上訴人所不爭
    執，是以如有其中一人請假而由另一人代理時，其工作負擔
    必會加重，縱如上訴人所述曾口頭體恤被上訴人保重母體，
    然如上訴人公司未有增加職務代理人實際分擔被上訴人工作
    之舉，縱有口頭關切亦屬徒然，以被上訴人立場，勢無可能
    不顧其他代理同事之工作負擔，而得安心返家休息，故上訴
    人認被上訴人係自願加班，顯係忽視被上訴人兩難之心態，
    被上訴人勉力克服懷孕期間之身心不適，仍盡力配合上訴人
    公司之工作，益見被上訴人未感受上訴人公司對懷孕女性勞
    工實際善意，而有惟恐未能完成工作任務之焦慮，足見上訴
    人公司對女性員工之懷孕不具善意，且未營造善意無歧視之
    工作環境，甚為明顯。另被上訴人於90年5月甫轉任倉管退
    貨部門時，近1年期間對於上訴人公司盤轉貨物流程均未發
    生任何重大疏失，而自上訴人公司於91年3月間起知悉被上
    訴人懷孕時起，即將上訴人公司業務人員盤轉貨物未上簽呈
    之疏失，屢歸責於被上訴人，且多次密集懲處，對於記小過
    或大過之處分亦不予書面告知，俾被上訴人知所警惕，上訴
    人一再指摘質疑被上訴人之工作能力與效率，並進而以累積
    3大過為由解僱被上訴人，上訴人之懲處、解僱行為，自其
    時間之密集及處分之失衡以觀，足認上訴人係出於被上訴人
    懷孕之性別因素，使被上訴人受有較不利之差別待遇，亦堪
    認定。至於證人丙○○證稱：「．．．她（指被上訴人）是
    因為（91年）4、5、6月連續在談盤轉的簽呈部分犯錯，才
    會被解僱．．．孫小姐（即孫紹敏）有告訴我說請我們分擔
    他的工作，不要讓她太操勞．．．」（原審卷(一)第117、118
    頁），「公司沒有規定（女性員工）任職時不能生產．
    ．．公司對於懷孕員工並沒有歧視，我生2子，都有產假8週
    ．．．因為她（被上訴人）個子嬌小，看不出有懷孕．．．
    我沒有跟她說幹麼告訴老闆娘（指懷孕事）．．．」（本院
    卷(二)第166、167頁）；證人乙○○證述：「我是6點半可以
    下班，需要留下就是趕出貨，其他沒有什麼事需要加班，有
    時是因為很多做不完，有時是收到貨的時間比較晚，一般來
    說公司是規定今天收到客戶訂單，就要今天把貨出掉，有關
    出貨的部分原告（即被上訴人）會協助我，我是從丙○○處
    知道原告懷孕，大概是5月初，原告第1次產檢時我知道，我
    有跟她說有事可以先走，我可以請其他部門的人幫忙．．．
    我怕她會受傷影響胎兒，她加班我叫她回去，像她產檢那1
    次，我就說既然請假何必再回來？」（原審卷(一)第122、123
    頁），因本件有性別歧視差別待遇對待員工者為上訴人公司
    ，理由已見前述，而證人丙○○、乙○○均為上訴人公司現
    職員工，與上訴人有僱傭關係，所為證言自易偏頗上訴人，
    殊難遽信，況證人對被上訴人之關心與善意，均口惠而無實
    至，則上開證人之證言自不足為有利於上訴人之認定；又證
    人庚○○雖證稱其任職於上訴人公司，惟因不須每天在上訴
    人公司上班，可以在外兼職，且有自己工作室，並非每天至
    上訴人公司上班，自不易知悉上訴人公司是否歧視懷孕員工
    ，則其證稱上訴人沒有歧視懷孕員工云云（本院卷(二)第169
    頁），亦不足採。
  (五)依兩性工作平等法第35條規定：「法院及主管機關對差別待
    遇事實之認定，應審酌兩性工作平等委員會所為之調查報告
    、評議或處分」，本件被上訴人在距產期僅月餘前，遭上訴
    人解僱，經被上訴人向台北市政府兩性工作平等委員會申訴
    ，經該委員會評議性別歧視成立，上訴人不服，向行政院勞
    工委員會兩性工作平等委員會申請審議，審議結果仍認上訴
    人請求並無理由而維持原處分，上訴人不服，向行政院提起
    訴願，亦遭行政院駁回其訴願，上訴人不服，向台北高等行
    政法院提起行政訴訟，亦經該法院駁回其訴確定，此有台北
    市政府91年11月25日府勞二字第09117074601號函（原法院
    91年度湖勞簡調字第75號卷第84、85頁）、行政院勞工委員
    會兩性工作平等委員會審定書（原審卷(一)第64頁至第83頁）
    、行政院93年1月19日院台訴字第0930080808號決定書（同
    上卷第170頁至第180頁）、台北高等行政法院93年9月6日93
    年度簡字第495號判決（本院卷(一)第73頁至第117頁）在卷足
    稽，並經本院調取台北市政府勞資爭議處理及就業歧視申訴
    案卷、行政院勞工委員會兩性平等委員會審議案卷、台北高
    等行政法院93年度簡字第495號審查無訛，且為兩造所不爭
    執，足認上訴人確有違反兩性平等法第11條性別歧視之規定
    ，核與本院上開之認定相符，被上訴人主張上訴人於為解僱
    處分時，因伊懷孕而有性別因素之差別待遇，至堪信為真實
    。
    要之，本件上訴人終止兩造間之勞動契約，既不合法，則兩
    造間之僱傭仍屬存在，而上訴人於終止系爭勞動契約後即不
    再給付被上訴人薪資，並拒絕被上訴人前往上訴人公司服勞
    務，被上訴人此種不安之狀態，能以確認判決將之除去，即
    具受確認判決之法律上利益，被上訴人訴請確認兩造間僱傭
    關係存在，即屬有據，應予准許。
  (六)兩造間僱傭關係既經認定仍為存在，則被上訴人所請求之各
    項給付，爰一一論述於下：
  1.復按「原審謂被上訴人係遭上訴人非法解僱始離職。上訴人
    自解僱當日即要求被上訴人清理現務並辦理移交，拒絕被上
    訴人服勞務，可見被上訴人在上訴人違法解僱前，主觀上並
    無任意去職之意，客觀上亦繼續提供勞務，則於上訴人拒絕
    受領後，應負受領遲延之責。被上訴人無須催告上訴人受領
    勞務，且上訴人於受領遲延後，須再表示受領之意，或為受
    領給付作必要之協力，催告被上訴人給付時，其受領遲延之
    狀態始得認為終了。在此之前，被上訴人無須補服勞務，仍
    得請求報酬，並無違背法令情事，併此敘明。」（最高法院
    92 年台上字第1979號判決參照），查被上訴人經上訴人非
    法解僱後，仍要求上訴人同意其回上訴人公司上班，此有台
    北市政府勞工局勞資爭議案件協調會議紀錄（原法院91年度
    湖勞簡調字第75號卷第103頁）在卷可考，並經證人即該協
    調會主席壬○○證述無訛，本件被上訴人於上開協調會上既
    已主張回復工作，依上開判決意旨，被上訴人無補服勞務之
    義務，仍得請求薪資報酬。次查被上訴人主張其月薪為29,0
    00元，此有其薪資明細（同上卷第48頁）在卷佐證，並為上
    訴人所不爭執，信屬實在，本件上訴人自91年7月1日迄今均
    未給付被上訴人薪資，被上訴人於原審請求上訴人給付自91
    年7月份至93年5月份之薪資計23個月共667,000元（29,000
    ×23=667,000），經扣除上訴人於被上訴人起訴前已給付之
    薪資3,19 9元，上訴人迄91年5月份尚需給付被上訴人薪資
    663,801元（667,000–3,199=663,801），又被上訴人於本
    院審理中就已到期部分薪資為訴之追加，請求上訴人給付自
    93年6月起至95年6月之薪資共25個月計725,000元（29,000
    ×25=725,000），即屬有據，應予准許。又按請求將來給付
    之訴，以有預為請求之必要者為限，得提起之，為民事訴訟
    法第246條所明文規定。查上訴人自91年7月起僅給付被上訴
    人薪資3,199元，此後即不再給付被上訴人薪資，並終止兩
    造間之僱傭關係，即預示對於未到期部分薪資亦拒為給付，
    被上訴人就未到期部分，即有預為請求之必要，則被上訴人
    依上開規定，預為請求上訴人給付（自95年7月起至其復職
    日止）未到期部分之薪資，即屬有據，應予准許。另上訴人
    公司係於次月5日給付被上訴人上個月薪資，此有前揭薪資
    表在卷可稽，並為兩造所不爭執，信屬實在，則被上訴人請
    求上訴人自次月6日起開始計算上個月應付薪資之法定遲延
    利息，其計算方式如附表(二)所示，亦屬有據，應予准許。
  2.上訴人非法終止兩造間之勞動契約，並於91年7月22日將被
    上訴人之勞工保險退保，而被上訴人於91年8月22日生產，
    此有被上訴人診斷證明書（原法院91年度湖勞簡調字第75號
    卷第41頁）在卷可考，並為上訴人所不爭執，信屬實在。本
    件被上訴人生產時因勞工保險已退保，即無法請領勞工保險
    之生產給付，而生產給付為相當於1個月之本薪24,000元，
    被上訴人受有上開損失，其請求上訴人給付24,000元之勞工
    保險生產給付損失，洵屬有據，亦應准許。
  3.按雇主對受僱者之退休、資遣、離職及解僱，不得因性別而
    有差別待遇。兩性工作平等法第11條第1項定有明文，又受
    僱者或求職者因第7條至第11條或第21條第2項之情事，受有
    損害者，雇主應負賠償責任。同法第29條亦有明文。且同法
    29條亦規定，前3條情形，受僱者或求職者雖非財產上之損
    害，亦得請求賠償相當之金額。本件被上訴人因受懷孕歧視
    而為上訴人解僱，已如前述，查婦女於懷孕、生產階段，心
    理情形較為脆弱，且懷孕期間及產後撫育子女，須有穩定之
    經濟來源以為憑藉，是於懷孕期間更須受到法律保障，是以
    雇主不論係基於脫免義務之目的，或出於歧視懷孕工作婦女
    之心態，甚或為避免懷孕婦女產假期間未能提供勞務之不利
    益，而以不合法之方式規避勞基法或勞動契約之規定，斷絕
    懷孕婦女之經濟來源，對於懷孕婦女之精神傷害不言可喻。
    本件上訴人於被上訴人懷孕期間，未能體恤被上訴人平日工
    作之辛勞及貢獻，而於生產前月餘，遽然片面終止勞動契約
    ，衡諸常情，對被上訴人生理、心理均有極大衝擊，是以被
    上訴人主張精神痛苦，而依前開規定請求非財產上之損害，
    自屬可採。爰審酌兩造資力、被上訴人所受痛苦程度，認以
    200,000元為適當，被上訴人此部分之請求，核屬正當，亦
    應准許。
五、綜上所述，被上訴人本於兩造間之勞動契約，請求上訴人給
    付薪資638,000元（原審判准663,801元，上訴人就其中91年
    7月份薪資25,801元部分未上訴而確定，經扣除此部分，本
    院即應以638,000元為審理範圍）；本於侵權行為法律關係
    及兩性工作平等法第26條、第29條之規定，請求上訴人給付
    勞保生育給付24,000元、精神慰撫金200,000元（另加班費
    28,489元、特別休假工資3,871元、產假應休未休工資9,670
    元部分，亦因上訴人未聲明不服而確定），及其中311,000
    元（原審判准378,831元，扣除上開已確定部分共67,831元
    ，計311,000元）自起訴狀繕本送達翌日（即92年1月1日）
    起；其中116,000元自92年1月30日追加起訴狀繕本送達之翌
    日（即92年2月28日）起；其中435,000元自93年6月9日辯論
    意旨書狀送達翌日（即93年6月10日）起均至清償日止按年
    息5%計算之利息，為有理由，應予准許。原審判命上訴人如
    數給付本息，核無不合，上訴意旨指摘原判決不當，求予廢
    棄改判，為無理由，應予駁回。至被上訴人於本院追加請求
    確認兩造間之僱傭關係存在，並就已到期之薪資，請求上訴
    人應再給付725,000元及如附表所示利息起算日至清償日止
    ，按年息5%計算之利息；就未到期之薪資，請求上訴人應再
    按月於每月5日給付29,000元至被上訴人復職之日止暨各自
    該月6日起至清償日止，按年息5%計算之利息，亦屬有理，
    應予准許，爰判命如主文第2、3、4項所示，並就第2項所命
    給付，依兩造聲請，酌定相當擔保金額為准、免假執行之宣
    告。
六、本件事證已臻明確，兩造其餘攻擊防禦方法及其他未經援用
    之證據，經斟酌尚無礙於本院前述之認定，無一一論究之必
    要，至上訴人聲請傳訊其所屬員工林俊其、乙○○，經核與
    本件待證事實無必要關聯，自無傳訊之必要。
七、據上論結，本件上訴為無理由，追加之訴為有理由，判決如
    主文。
中    華    民    國    95    年    8     月    15    日
                      勞工法庭
                        審判長法  官  黃騰耀
                              法  官  李媛媛
                              法  官  許文章
正本係照原本作成。
如不服本判決，應於收受送達後20日內向本院提出上訴書狀，其
未表明上訴理由者，應於提出上訴後20日內向本院補提理由書狀
（均須按他造當事人之人數附繕本）上訴時應提出委任律師或具
有律師資格之人之委任狀；委任有律師資格者，另應附具律師資
格證書及釋明委任人與受任人有民事訴訟法第466條之1第1項但
書或第2項（詳附註）所定關係之釋明文書影本。
中    華    民    國    95    年    8     月    22    日
                                書記官  陳明俐
附註：
民事訴訟法第466條之1（第1項、第2項）：
對於第二審判決上訴，上訴人應委任律師為訴訟代理人。但上訴
人或其他法定代理人具有律師資格者，不在此限。
上訴人之配偶、三親等內之血親、二親等內之姻親，或上訴人為
法人、中央或地方機關時，其所屬專任人員具有律師資格並經法
院認為適當者，亦得為第三審訴訟代理人。


司法院資訊處製作；財團法人民間司法改革基金會備份。
